臺灣高等法院高雄分院刑事判決　　　　96年度上訴字第1042號
上　訴　人　臺灣高雄地方法院檢察署檢察官
被　　　告　甲○○
上列上訴人因違反毒品危害防制條例案件，不服臺灣高雄地方法
院96年度訴字第1050號中華民國96年4 月2 日第一審判決（起訴
案號：臺灣高雄地方法院檢察署96年度毒偵字第67、68號，併辦
　　　案號：同署96年度毒偵字第1739、3470、4060號），提起
　　　上訴，本院判決如下：
     主  文
原判決撤銷。
甲○○施用第一級毒品，累犯，處有期徒刑壹年陸月。
     事  實
一、甲○○曾於民國88年間因施用毒品案件經觀察、勒戒後，因
    無繼續施用傾向，於88年4 月20日出所，並經臺灣高雄地方
    法院檢察署檢察官於88年4 月30日，以88年度偵字第6678號
    為不起訴處分確定。復於92年間再因施用第一級毒品及第二
    級毒品案件，經法院分別判處有期徒刑1 年及5 月確定，應
    執行有期徒刑1 年3 月；嗣於93年間又因施用第一級毒品案
    件，經法院判處有期徒刑8 月，於94年6 月21日假釋出監，
    並於95年1 月27日保護管束期滿視為執行完畢。
二、詎甲○○明知海洛因為毒品，依法不得施用，仍基於反覆、
    延續施用第一級毒品海洛因之單一行為決意，自95年10月30
    日上午6 時許起，至96年2 月3 日上午某時許止，在其位於
    高雄縣路竹鄉○○村○○路83巷18號住處及路竹公園，以2
    、3 天施用1 次之頻率及注射方式，反覆、延續施用第一級
    毒品海洛因多次；嗣於(一)95年10月30日上午8 時30分許，在
    高雄縣路竹鄉○○路上。(二)95年11月7 日21時，在其上開住
    處。(三)95年12月19日9 時許，在高雄縣湖內鄉○○街372 巷
    往西產業道路附近工寮。(四)96年1 月15日上午11時45分許，
    在高雄縣路竹鄉○○路227 巷口處。(五)96年2 月1 日11時30
    分許，在其上開住處前。(六)96年2 月3 日15時30分許，在高
    雄縣路竹鄉○○路與智仁街交岔路口。先後為警查獲，經警
    採其尿液送驗結果，均呈現嗎啡陽性反應，而查悉上情。
三、案經高雄縣政府警察局湖內分局、鳳山分局報請臺灣高雄地
    方法院檢察署檢察官偵查起訴及移送併辦。
     理  由
一、被告甲○○未於本院審理時到庭，惟查上開事業，業據被告
    分別於警訊、偵查中及原審審理時供承不諱，且其歷次為警
    查獲時所採取之尿液檢體，經送台灣檢驗科技股份有限公司
    檢驗結果，均呈嗎啡陽性反應，此有該公司濫用藥物尿液檢
    驗報告、查獲毒品案件嫌犯尿液對照表各6 紙可證；是被告
    之自白核與事實相符，堪信為真實；從而，其確有施用海洛
    因之犯行，堪以認定。
二、按毒品危害防制條例第20條第3 項規定：「依前項規定為觀
    察、勒戒或強制戒治執行完畢釋放後，5 年後再犯第10條之
    罪者，適用本條前2 項之規定」。其修正之立法理由：「2
    、現行條文第20條、第22條及第23條規定，依施用毒品者之
    犯次為第1 次犯、5 年後再犯、5 年內再犯或3 犯以上而異
    其刑事處遇程序。…………由於現行條文所定之處遇程序甚
    為繁複，司法機關須依施用毒品者之不同犯次而異其處遇，
    且停止強制戒治所付保護管束者再犯率偏高（依法務部統計
    ，約達百分之24.5），致未了之前案與再犯之新案間，一般
    刑事訴訟程序與觀察、勒戒、強制戒治執行程序交錯複雜，
    不惟執法者執行不易，施用毒品者本身更不知將受何等處遇
    。爰修正簡化施用毒品犯之刑事處遇程序，僅區分為初犯、
    5 年內再犯；初犯，經觀察、勒戒或強制戒治，應為不起訴
    之處分或不付審理之裁定；觀察勒戒或強制戒治執行完畢釋
    放後5 年內再犯、即依法追訴或裁定交付審理。故於第1 項
    增列「初」犯，以資與再犯區別，凡依本條例規定執行觀察
    、勒戒、強制戒治完畢釋放，或為不起訴之處分，或為不付
    審理之裁定、免刑之判決、不付保護處分之裁定等裁判後，
    再犯施用毒品罪者，均屬再犯。」。同條例第23條第2 項規
    定：「觀察、勒戒或強制戒治執行完畢釋放後，5 年內再犯
    第10條之罪者，檢察官或少年法院（地方法院少年法庭）應
    依法追訴或裁定交付審理。」，其修正之立法理由：「3 、
    配合本條例修正簡化施用毒品犯之刑事處遇程序，僅區分為
    初犯、5 年後再犯，修正第2 項刪除2 犯及3 犯之規定。至
    明定觀察、勒戒、強制戒治執行完畢釋放後5 年再犯者，檢
    察官依法追訴或少年法院應裁定交付審理之立法理由如下：
    (1)經觀察、勒戒或強制戒治執行完畢釋後5 年內再犯者，其
    再犯率甚高，原據以實施之觀察勒戒及強制戒治既已無法收
    其實效，爰施以刑事處遇。(2)本條例原規定施用毒品之2 犯
    及3 犯，除須予以刑事處遇程序外，另仍須施以強制戒治之
    保安處分，惟此與現行「一罪不兩罰」之刑事思潮有違，原
    予以修正觀察、勒戒或強制戒治執行完畢釋放後，5 年內再
    犯第10條之罪者，檢察官或少年法院（庭）應依法追訴或裁
    定交付審理，即僅施以刑事處遇程序而不再施以保安處分。
    」，故於本條例修正後，將原有之初犯、2 犯、3 犯，及繁
    複之處遇程序，簡化為初犯、再犯2 種：規定於觀察、勒戒
    或強制戒治執行完畢釋放後5 年內再犯者，即應依法追訴或
    裁定交付審理；於觀察、勒戒或強制戒治執行完畢釋放後，
    5 年後再犯者，顯見前所實施之觀察、勒戒或強制戒治已足
    以遮斷其施用毒品之癮，為其自新及協助其斷除毒癮，對此
    5 年後再犯者爰明定仍適用初犯之規定，先經觀察勒戒、強
    制戒治之程序。揆其主要用意，係著眼於觀察、勒戒或強制
    戒治之執行，是否足生遮斷之效果，而為不同之處置。如前
    經觀察、勒戒或強制戒治執行完畢後，5 年內並無任何施用
    毒品之行為，始可適用初犯，先經觀察、勒戒、強制戒治程
    序；若其於5 年內已有施用毒品之行為，經法院判處罪刑確
    定後，隨即再度施用毒品，顯見其並未發生遮斷之作用，本
    應依法追訴或裁定交付審理，故本件被告於88年4 月20日經
    觀察勒戒完畢釋放後，又分別於92年及93年間，因施用毒品
    案件，經法院判處有期徒刑1 年3 月及8 月確定，已如前述
    有臺灣高等法院被告前案紀錄表在卷可稽。由上可知，被告
    已於觀察勒戒釋放完畢5 年內再度施用毒品，非屬初犯，其
    於本件施用毒品之時間，雖已為上開觀察勒戒執行完畢5 年
    後，惟揆諸前開立法理由，本件被告施用毒品之犯行，仍應
    依法追訴處罰，附予明。
三、按刑事法若干犯罪行為態樣，本質上原具有反覆、延續實行
    之特徵，立法時既予特別歸類，定為犯罪構成要件之行為要
    素，則行為人基於概括之犯意，在密切接近之一定時、地持
    續實行之複次行為，倘依社會通念，於客觀上認為符合1 個
    反覆、延續性之行為觀念者，於刑法評價上，即應僅成立一
    罪；學理上所稱「集合犯」之職業性、營業性或收集性等具
    有重複特質之犯罪均屬之。依毒品危害防制條例第2 條第1
    項規定之「毒品」的定義，可知毒品因具有高度之成癮性及
    濫用性，即一方面因「耐藥性」的影響，導致行為人必須逐
    漸增加施用劑量，方能達成相同效果；他方面則因「生理依
    賴性」及「心理依賴性」的影響，導致行為人對毒品產生強
    烈渴求，終至不能根絕；由此可知，施用毒品之行為本身，
    顯然具有反覆性及延續性之特徵；準此，「施用毒品」即屬
    前揭「於立法已特別歸類具有重複特質」之犯罪。查被告係
    自95年10月30日上午6 時許起，至96年2 月3 日上午某時許
    止，在其位於高雄縣路竹鄉○○村○○路83巷18號住處及路
    竹公園，以2 、3 天施用1 次之頻率，持續施用海洛因未曾
    間斷，是在時、空上即具有密接關係；又在該期間，被告亦
    無中斷犯行、犯意之情事，已據被告陳明；則被告之各該施
    用第一級毒品犯行間，顯係出於反覆、延續施用之單一行為
    決意至明，從而在行為概念上，應評價認係包括一罪之集合
    犯，較為合理，也較符合社會通念，合先敘明。
四、查海洛因係毒品危害防制條例第2 條第2 項所稱之第一級毒
    品，不得持有、施用；被告持以施用，核其所為，係犯毒品
    危害防制條例第10條第1 項之施用第一級毒品罪；被告持有
    第一級毒品後進而施用，其持有之低度行為，為施用之高度
    行為所吸收，不另論罪；又被告有犯罪事實欄所記載之犯罪
    科刑紀錄，並於95年1 月27日保護管束期滿視為執行完畢，
    有卷附臺灣高等法院被告前案紀錄表可按；其受有期徒刑執
    行完畢，5 年以內故意再犯有期徒刑以上之罪，為累犯，應
    加重其刑。公訴人雖未就被告於95年12月19日上午6 時許施
    用海洛因後至96年2 月3 日上午某時止施用第一級毒品犯行
    起訴，惟此部分與前開起訴部分有集合犯之包括上一罪關係
    ，應為起訴效力所及，本院自得一併審理。
五、原審予以被告論科，固非無見，惟查被告自95年12月19日起
    至96年2 月3 日止施用海洛因之犯行，與起訴事實具有集合
    犯之包括上一罪關係，為起訴效力所及，自應一併審理，原
    審未及審酌，自有未合。公訴人上訴意旨，執此指摘原判決
    不當，為有理由，自應由本院將原判決撤銷改判。爰審酌被
    告犯罪之手段，及其施用海洛因僅係戕害自身，尚未危及他
    人，然前已有多次施用毒品前科，詎仍再犯本案，顯見無法
    戒絕毒癮，並敗壞社會風氣，惟犯罪後坦承犯行態度良好，
    及其施用期間、頻率等一切情狀，量處如主文第2 項所示之
    刑，以資懲儆。
六、被告經合法傳喚，無正當理由未到庭，爰不待其陳述逕行判
    決。
據上論斷，應依刑事訴訟法第369 條第1 項前段、第364 條、第
299 條第1 項前段、第371 條、毒品危害防制條例第10條第1 項
，刑法第47條第1項，判決如主文。
本案經檢察官陳宗吟到庭執行職務。
中　　華　　民　　國　　96　　年　　6 　　月　　21　　日
                  刑事第三庭    審判長法  官  周賢銳
                                      法  官  黃仁松
                                      法  官  謝宏宗
以上正本證明與原本無異。
如不服本判決應於收受本判決後10日內向本院提出上訴書狀，其
未述上訴理由者，並得於提起上訴後10日內向本院補提理由書
狀（均須按他造當事人之人數附繕本)「 切勿逕送上級法院」。
中　　華　　民　　國　　96　　年　　 6　　月　　22　　日
                                書   記　 官  熊惠津
附錄本判決論罪科刑法條
毒品危害防治條例第10條第1項
施用第一級毒品者，處6月以上5年以下有期徒刑。
                                                      Ｆ